【裁判字號】    94,訴,4821
【裁判日期】    950112
【裁判案由】    給付違約金等
【裁判全文】
臺灣臺北地方法院民事判決              94年度訴字第4821號
原      告  台灣中小企業銀行股份有限公司
法定代理人  張兆順
訴訟代理人  丙○○
            甲○○
被      告  合作金庫銀行股份有限公司
法定代理人  戊○○
訴訟代理人  乙○○
被      告  丁○○
上列當事人間給付違約金等事件，本院於民國九十四年十二月二
十二日言詞辯論終結，判決如下：
    主      文
原告之訴駁回。
訴訟費用由原告負擔。
    事實及理由
一、程序方面：
    （一）原告起訴時之法定代理人為鍾甦生，嗣於本件審理中
          變更為張兆順，原告具狀聲明承受訴訟，核與民事訴
          訟法第175條規定並無不合，應予准許。
    （二）被告丁○○經合法通知，未於言詞辯論期日到庭，核
          無民事訴訟法第386條所列各款情形，爰依原告之聲
          請，由其一造辯論而為判決。
二、原告聲明：確認本院民國94年7月14日北院錦94執甲字第215
    11號執行命令所扣押被告丁○○於被告合作金庫銀行股份有
    限公司（下稱被告合作金庫銀行）每月得支領各項勞務報酬
    中，就扣除被告合作金庫銀行抵銷三分之一部分，其餘三分
    之二薪資部分中二分之一存在，被告合作金庫銀行應依扣押
    命令按月累計至新臺幣（下同）6,145,635元，及自89年11
    月28日起至清償日止按年息9.46%計算之利息，暨按上開利
    率20%計算之違約金給原告。並陳述：
    （一）原告對被告丁○○有6,145,635元，及自89年11月28
          日起至清償日止按年息9.46%計算之利息，暨按上開
          利率20%計算之違約金之債權存在，並執有執行名義
          本院北院義86民執甲5304字第35923號債權憑證。原
          告並據該執行名義向本院民事執行處聲請強制執行，
          請求扣押被告丁○○於被告合作金庫銀行每月得支領
          各項勞務報酬扣除被告合作金庫銀行抵銷三分之一部
          分，其餘三分之二薪資部分中之二分之一，並經本院
          民事執行處以94執甲字第21511號執行命令發扣押命
          令。
    （二）詎被告合作金庫銀行對於被告丁○○於該執行命令送
          達前已有消費借貸債權存在，已符抵銷適狀。然被告
          合作金庫銀行主張對於被告丁○○之消費借貸債權，
          與被告丁○○對其之薪資債權是否適於抵銷、抵銷之
          範圍為何，被告合作金庫銀行不具理由之異議，已侵
          害原告之債權，自有起訴請求確認之必要，爰聲明如
          上。
    （三）對被告抗辯之陳述：
          １、被告合作金庫銀行之債權餘額應該僅200多萬元
              。
          ２、勞務給付之後才有薪資報酬的請求，被告等就日
              後的薪資抵銷是不合理。
          ３、被告於收到94執甲字第21511號執行命令後還是
              抵銷三分之一，未抵銷三分之二的二分之一。
          ４、被告等於收到執行命令後不應該再主張抵銷，且
              抵銷不可以附條件。
三、被告合作金庫銀行聲明：駁回原告之訴。並陳述：
    （一）抵押權之行使為債權人之權利，因此，對抵銷之範圍
          增減，於不超過現欠債權金額之限度內，債權人皆得
          隨時自由變更，洵屬合法。被告合作金庫銀行對於被
          告丁○○之薪資行使抵銷權，原係按法院實務慣例，
          酌留其薪資三分之二供被告丁○○日常生活所需，而
          僅抵銷三分之一，惟該酌留範圍並非即永久拋棄抵銷
          之權利，債權人仍隨時對該部分主張抵銷，今被告合
          作金庫銀行擴張抵銷範圍，且徵得被告丁○○之同意
          ，於法並無不合，原告之主張並無理由。
    （二）因為尚在訴訟中，所以雖然對被告丁○○之薪資債權
          已主張抵銷，但實際並未扣抵，並非抵銷附條件。
四、被告丁○○未於最後言詞辯論期日到庭，據其以前到場聲明
    ：駁回原告之訴。並陳述：同意三分之二的二分之一薪資與
    被告合作金庫銀行對其之債權抵銷。
五、兩造不爭執之事項：
    （一）原告對被告丁○○有6,145,635元，及自89年11月28
          日起至清償日止，按年息9.46%計算之利息，及按上
          開利率20%計算之違約金之債權存在。
    （二）原告前向本院民事執行處聲請強制執行被告丁○○對
          被告合作金庫銀行薪資債權之三分之一，經本院民事
          執行處核發移轉命令後，被告合作金庫銀行以對被告
          丁○○有債權存在聲明異議主張抵銷，原告遂以被告
          合作金庫銀行為被告，提起確認被告丁○○在被告合
          作金庫銀行，每月支領各項勞務報酬三分之一之債權
          存在，被告合作金庫銀行應依該移轉命令按月移轉累
          計至6,145,635元，及自89年11月28日起至清償日止
          ，按年息8.9%計算之利息及按上開利率20%計算之違
          約金給付原告之訴訟，經本院、臺灣高等法院、最高
          法院駁回確定。
    （三）原告於94年5月12日再向本院民事執行處聲請強制執
          行被告丁○○對被告合作金庫銀行之薪資債權，經本
          院民事執行處於94年7月14日核發北院錦94執甲字第2
          1511號扣押命令，扣押被告丁○○對被告合作金庫銀
          行每月勞務報酬扣除被告合作金庫銀行抵銷之三分之
          一部分，其餘三分之二薪資部分中之二分之一。被告
          合作金庫銀行於94年7月19日收受前開執行命令，於9
          4年7月29日聲明異議以被告丁○○尚欠其7,130,110
          元及利息、違約金而主張抵銷，原告遂依強制執行法
          第120條規定提起本件訴訟。
六、得心證之理由：
    （一）按確認法律關係之訴，非原告有即受確認判決之法律
          上利益者，不得提起之，民事訴訟法第247條第1項定
          有明文。而所謂即受確認判決之法律上利益，係指法
          律關係之存否不明確，原告主觀上認其在法律上之地
          位有不安之狀態存在，且此種不安之狀態，能以確認
          判決將之除去者而言，最高法院52年台上字第1240號
          判例意旨參照。原告係以被告合作金庫銀行對本院94
          執甲字第21 511號執行命令聲明異議，遂依強制執行
          法第120條規定提起本件訴訟，則上開執行命令所載
          被告丁○○對被告合作金庫銀行之薪資債權是否得強
          制執行，在原告主觀上認有不安狀態存在，即屬不確
          定，而此種不確定之狀態復得以本確認判決加以除去
          ，揆諸前揭判例意旨，原告提起本件確認之訴，堪認
          具有即受確認判決之法律上利益。
    （二）次按民法第340條規定，受債權扣押命令之第三債務
          人，於扣押後始對其債權人取得債權者，不得以其所
          取得之債權與受扣押之債權為抵銷。準此，第三債務
          人於扣押前已對其債權人取得債權者，仍得以其所取
          得之債權與受扣押之債權為抵銷，最高法院82年度台
          上字第2314號判決意旨參照。易言之，依民法第340
          條規定之反面解釋，執行法院之禁止命令並不影響第
          三債務人以扣押時或扣押以前對其債權人取得之債權
          （即主動債權），與受扣押之債權（即被動債權）為
          抵銷，第三債務人如非在被動債權受扣押後，才對債
          權人（即被動債權人）取得債權，只要已達到抵銷之
          適狀時，即使於被動債權受扣押後，亦得以主動債權
          對受扣押後之被動債權主張抵銷。本件被告合作金庫
          銀行對被告丁○○之債權，縱如原告所述僅為200餘
          萬元，然於本院94年7月14日北院錦94執甲字第21511
          號扣押命令送達前，被告合作金庫銀行已對被告蔡榮
          柳取得債權，揆諸前揭說明，被告合作金庫銀行自得
          以其已取得之債權與受扣押之債權為抵銷。原告主張
          扣押命令送達後，被告合作金庫銀行即不可主張抵銷
          云云，洵非正當。
    （三）再按抵銷除法定抵銷之外，尚有約定抵銷，此項抵銷
          契約之成立及其效力，除法律另有規定（如民法第40
          0 條）外，無須受民法第314條所定抵銷要件之限制
          ，即給付種類縱不相同或主張抵銷之主動債權已屆清
          償期，而被抵銷之被動債權雖未屆滿清償期，惟債務
          人就其所負擔之債務有期前清償之權利者，亦得於期
          前主張抵銷之，最高法院50年台上字第1852號判例要
          旨參照。被告合作金庫銀行對被告丁○○之金錢債權
          為主動債權，被告丁○○對被告合作金庫銀行之薪資
          債權為被動債權，被告丁○○之薪資債權雖屬將來之
          債務，惟被告合作金庫銀行對於其所負擔之薪資債務
          ，既有為期前清償之權利，揆諸前揭判例意旨，被告
          合作金庫銀行自得於期前主張抵銷。原告主張被告蔡
          榮柳之薪資債權為每月陸續發生，被告合作金庫銀行
          為抵銷之意思表示時，薪資債權尚未發生，非適於抵
          銷之狀態，扣押命令送達後所發生之薪資債權，被告
          合作金庫銀行無從主張抵銷云云，亦非可採。又抵銷
          為消滅債務之單獨行為，一經向他方為此意思表示即
          生消滅債務之效果，最高法院50年台上字第291號判
          例意旨可參。被告合作金庫銀行已向被告丁○○表示
          抵銷之意思，則已發生消滅債務之效果，被告合作金
          庫銀行實際有無於之後每月薪資給付中扣除此部分之
          抵銷金額，要與抵銷效果無涉，原告以此主張被告合
          作金庫銀行抵銷附條件云云，復非足採。
    （四）綜上所述，被告合作金庫銀行對被告丁○○之金錢債
          權與被告丁○○對被告合作金庫銀行薪資債權其中三
          分之二之二分之一已發生抵銷效果，則原告請求確認
          本院94年7月14日北院錦94執甲字第21511號執行命令
          所扣押被告丁○○於被告合作金庫銀行每月得支領各
          項勞務報酬中，就扣除被告合作金庫銀行抵銷三分之
          一部分，其餘三分之二薪資部分中二分之一存在，被
          告合作金庫銀行應依扣押命令按月累計至6,145,635
          元，及自89年11月28日起至清償日止按年息9.46%計
          算之利息，暨按上開利率20%計算之違約金給原告，
          即屬無據，應予駁回。
七、本件事證已明確，二造其餘攻擊防禦方法及提出未經斟酌之
    證據及爭點，均核與判斷結果無涉，爰不一一審酌。
八、據上論結：原告之訴為無理由，依民事訴訟法第385條第1項
    前段、第78條，判決如主文。
中    華    民    國    95    年    1    月     12    日
                  民事第三庭    法  官  鄭佾瑩
以上正本係照原本作成
如對本判決上訴，須於判決送達後20日內向本院提出上訴狀
中    華    民    國    95    年    1    月     12    日
                                書記官  方美雲


司法院資訊處製作；財團法人民間司法改革基金會備份。
